【裁判字號】    92,台上,1507
【裁判日期】    920327
【裁判案由】    貪污
【裁判全文】
最高法院刑事判決                              九十二年度台上字第一五０七號
    上  訴  人  台灣高等法院檢察署檢察官
    被      告  甲○○○
右上訴人因被告貪污案件，不服台灣高等法院中華民國九十一年十一月二十七日第二
審更審判決（九十一年度上更(一)字第七三一號，起訴案號：台灣桃園地方法院檢察署
八十九年度偵字第六九四０號），提起上訴，本院判決如左：
    主  文
上訴駁回。
    理  由
按刑事訴訟法第三百七十七條規定，上訴於第三審法院，非以判決違背法令為理由，
不得為之。是提起第三審上訴，應以原判決違背法令為理由，係屬法定要件。如果上
訴理由狀並未依據卷內訴訟資料，具體指摘原判決不適用何種法則或如何適用不當，
或所指摘原判決違法情事，顯與法律規定得為第三審上訴理由之違法情形，不相適合
時，均應認其上訴為違背法律上之程式，予以駁回。本件檢察官上訴意旨略稱：(一)、
被告甲○○○年近耳順，歷有年所才晉陞為建設課長，業務嫻熟，豈能就「台灣省各
機關營繕工程投標押標金繳退要點」第七點所定應於「退還押標金申請書」上填載押
標金金額之規定，委為不知？被告知悉此一規定並非強制之投標效力規定，遂使之空
白得以使明揚營造有限公司（下稱明揚公司）部分因無從判讀退還押標金多寡，遂與
皇堡公司與明揚公司通謀，將明揚公司所準備之押標金新台幣（以下同）五十二萬元
（即票號ＫＫ0000000號、面額十萬元，票號ＫＫ0000000號、面額十
二萬元，票號ＫＫ0000000號、面額十四萬五千元，票號ＫＫ0000000
號、面額十五萬五千元之四紙支票）中之票號ＫＫ0000000號、面額十萬元之
支票抽掉，使明揚公司得以押標金不足而排除其得標資格，使當時之最低標之皇堡公
司得標，稽諸明揚公司原既已符合得標資格，顯係已繳付合於規定之五十二萬元押標
金，豈有僅因「退還押標金申請書」上未載押標金額即會短少十萬元而成為四十二萬
元，以工程競標之激烈，形式上為被害人且投標經驗豐富之明揚公司負責人簡清吉於
知悉喪失得標資格時卻又默爾而息，寧非咄咄怪事？尤不能以其他二件標案亦未填寫
退還押標金數額及沿襲以往投標習慣資為藉口，矧其他標案或習慣亦不能推翻被告於
本案中是否有圖利犯意；抑有進者，原判決稱「依函覆資料所示，塔腳村道路拓寬工
程標案，皇堡公司並未參與投標，明揚公司雖參與投標，然為次低標而未得標，係由
第三人福鴻土木包工業以最低價得標，公訴人所謂兩公司與被告謀議分贓之說，尚嫌
無據。至於廣興村道路拓寬工程……」云云，以皇堡公司與明揚公司通謀者必案案得
逞為假設，據為反論彼等無謀議分贓情事，視千里為毫里，俱見原判決遽以與本案待
證事項無關之其他標案及無稽推定為被告無違背法令情事之論據，自有認定事實不依
證據之判決不適用法則之違法。(二)、同案被告傅智麟（業經無罪判決確定）於明揚公
司廠商資格審查表背面註記１００、１２０、１４５、１５５共５２０，有廠商資格
審查表附卷可稽，據傅智麟供稱：「伊之所以將廠商資格審查表右上方投標順序欄內
第４項押標金金額塗改為四十二萬元，是因為傳給上級列席長官審核後回來，金額就
不符了，且伊有詢問在場的陳日娥及甲○○○，他們也表示沒有看到其他票據，所以
伊認為應係誤書，故直接加以塗改」、「廠商資格審查表押標金金額是我塗改的，我
不敢確定我當時記載伍拾貳萬元是計算正確或不正確之金額，但我寫伍拾貳萬元之金
額，有逐一將標案資料連同押標金票據傳給上級列席長官審核，等長官審完，將標案
資料及押標金票據置於桌上，我再去將資料收回彙整始發現明揚營造之押標金有誤，
經確實核點押標金票據金額應為肆拾貳萬元，所以更正為肆拾貳萬元」、「但該標案
經甲○○○複審，伊再檢查標金數額時才發現明揚營造之押標金短少十萬元……伊再
將已複審過之標案上所附之押標金支票加總確定為四十二萬元並更改於審查表上」等
語，足見傅智麟係將明揚公司之標案所附票據，一張一張計算並填載，實因該標案經
被告甲○○○複審，傅智麟再檢查標金數額時才發現明揚營造之押標金短少十萬元，
傅智麟既係送請長官審查後始發現短少十萬元，並以不確信自己之態度改易五十二萬
元為四十二萬元，自不能苛責傅智麟何以不當場質疑並堅持找到為止，原判決徒課行
政機關下屬予追究上級長官之義務，進而據以身為長官者之被告無循私違法圖利之論
述，乃認定事實不依證據，亦有判決不適用法則之違法。(三)、證人即未得標之明揚公
司負責人簡清吉稱「……我在（十二月）九日才到觀音鄉農會換三張，其中一張要投
標另外當天二件工程，其中一張要併十二月八日那三張投標崙坪村的工程，從觀音鄉
農會換好，我就到郵局郵寄，……他們開完標出來，才有人告訴我我的押標金不足，
我覺得奇怪，後來才在我的皮包裡找出一張十萬元的本票。（你當時覺得很奇怪，有
無找他們理論？）開標過後，人都散了，傅智麟才問我，為何押標金不足，我說應該
有，我早上才寄，他說確實不足，後來才在我的皮包裡找到」等語，證人傅智麟附和
稱：「他（指證人簡清吉）在退押標金時，我還問他說，為何押標金不足，他才從口
袋掏出一張支票說忘記放進去」云云，原審據此認定確係證人簡清吉自己忘記放入，
非但恝置偵查筆錄於不顧，遽採案發四年後業經串證之原審證言，且一稱「本票」、
一稱「支票」，牛頭對馬嘴，此等證言豈可採信；況證人簡清吉稱開標當天早上才寄
，以郵寄之習慣最快第二天才到達，實已失其補行郵寄之意義，特別是既稱早上才郵
寄，怎可能又會放置口袋內，其供詞之瑕疵罅漏，不可言喻，乃原審遽予採信資為被
告未為抽掉明揚公司十萬元票據之論據，非無認定事實不依證據之違法。(四)、證人簡
清吉於調查局調查時供稱：依伊桃園縣觀音鄉農會存摺所載，係於民國八十七年十二
月八日向農會換開合庫本票作為押標金，並將前述已準備之營造工會會員證等資料放
入投標信封內，於八十七年十二月九日向觀音郵局投遞標單等語，及「本件工程投標
金額為五百零八萬九千元（實際金額為五百十八萬九千元整），至少應準備五十一萬
元之標金，實際上本項工程伊準備了五十二萬元，押標金金額支票共分四張，其中一
張十萬元係伊原有參與他項工程未得標所餘之支票，其餘三張金額共四十二萬元的支
票，……金額分別為十二萬元、十四萬五千元、十五萬五千元等，前述四張支票合計
五十二萬，即為伊準備前述工程之押標金」等語，足見不論所提出者為本票或支票，
明揚公司確已準備足額之五十二萬元押標金，已臻明白，並有觀音鄉農會存摺明細附
卷可憑，且經傅智麟於廠商資格審查時認可明揚公司已繳足五十二萬元押標金，經逐
一點數尤不可能誤算，乃原審遽認傅智麟有無看見該紙十萬元支票殊有可疑，就證人
簡清吉先前所述明揚公司已繳付五十二萬元押標金之事實未予論究，此關涉被告犯罪
事實有無之認定，原判決闕漏未予審究，自有判決理由不備之違法等語。
惟查證據之取捨、證據證明力之判斷及事實有無之認定，為事實審法院之職權，苟其
取捨判斷與認定，並不違背經驗法則及論理法則，即不容任意指為違法，而執為第三
審適法之上訴理由。又公務員對於主管或監督之事務，利用職權、機會或身分圖利罪
，主觀上必須有為自己或他人謀取不法利益之意圖，而表現於行為，始足當之，而有
無此意圖及行為，並須依憑確實之證據予以認定，不能以推測或擬制之方法，為裁判
基礎，苟積極證據不足為不利於被告事實之認定時，即應為有利於被告之認定。本件
原判決以被告甲○○○始終否認有公訴人所指之圖利犯行，辯稱：廠商之投標資料由
陳日娥拆封，交由傅智麟審標後，先給葉國煌審查，伊最後審核，退還押標金申請書
規定要填金額，但未填金額並不影響得標資格，審查時伊未注意是否有填寫金額，是
傅智麟說明揚公司押標金為四十二萬元，伊不清楚是明揚公司之簡清吉於寄投標單時
忘了放系爭十萬元支票，還是有人於開標過程抽掉該支票，傅智麟於決標前發覺明揚
公司之押標金不足，伊才改由次低標皇堡公司得標等語。而經查依台灣省各機關營繕
工程投標須知第十五條、台灣省各機關營繕工程投標押標金繳退要點之規定，退還押
標金申請書未載明押標金金額，並非無效標，退還押標金申請書乃便於主辦機關退還
押標金作業，並非投標之必備條件，公訴人認明揚公司及皇堡公司之退還押標金申請
書未填載金額，均為無效標，尚有誤會。桃園縣觀音鄉公所函覆原審法院之八十七年
十二月九日同一天開標之押標資料，明揚公司及皇堡公司參與其他工程之退還押標金
申請書亦均未填寫押標金金額，該二公司負責人徐秋蓮、簡清吉於原審亦證稱以往投
標習慣均未在該申請書上填寫金額，足見彼等並非為遂行抽取押標金支票而未填載金
額。又依觀音鄉公所函覆資料所示，該鄉○○村道路拓寬工程招標案，皇堡公司並未
參與投標，明揚公司雖參與投標，但為次低標而未得標；該鄉○○村道路拓寬工程招
標案，明揚公司係以低於底價一百零八萬餘元得標，皇堡公司以低於底價八十九萬餘
元之次低標未得標，其他六家廠商則平均低於底價八十七萬餘元未得標，足見明揚公
司係低價搶標而得標，並無公訴人所指以特定手法排除低價達其目的而謀議與分贓之
情事。桃園縣觀音鄉建設課課長傅智麟雖於明揚公司廠商資格審查表背面註記１００
、１２０、１４５、１５５共５２０，並在該表記載押標金為「５２００００」，惟
其供稱：伊將標案資料連同押標金票據傳給列席長官審核，等長官審完後，將資料及
押標金票據置於桌上，伊再次彙整時，始發現明揚公司之押標金金額有誤，伊詢問在
場之陳日娥、甲○○○，他們表示未看到其他票據，伊認為之前應係誤書，乃直接加
以塗改為四十二萬元等語。又當天有三件工程投標案開標，共有二十四件投標資料一
起整理審查，自有可能因件數多而混雜，且參與開標之鄉公所人員，除被告外，尚有
陳日娥、傅智麟、葉國煌三人，均得以接觸投標資料，傅智麟如認支票確遭抽換，當
可當場質疑並堅持找到為止，而可人贓俱獲，而傅智麟並未如此而為，即直接認定之
前五十二萬元計算有誤而更正為四十二萬元，足見傅智麟亦非堅定其曾見另一張十萬
元支票。證人即明揚公司實際負責人簡清吉於偵、審中證稱：開標時，被告宣布押標
金不足時，僅宣布公司代號，伊不知明揚公司代號，才未當場質疑，開標後，傅智麟
才告知押標金不足十萬元之事，伊檢查皮夾，才發現十萬元支票在皮夾內，忘了連同
另三張支票一起投標等語，與傅智麟於原審所述目睹簡清吉從口袋內找出一張支票，
簡某說忘記放進投標資料內等情相符。簡清吉雖參與投標經驗豐富，惟明揚公司當天
參與數件工程投標，實有可能漏放其中一紙十萬元支票，簡清吉於開標當時進出開標
室多次，亦有可能於開標時不知明揚公司遭廢標而未當場提出異議。況被告及葉國煌
、傅智麟如事先與明揚公司、皇堡公司謀議，以抽掉十萬元支票方式，使最低標之明
揚公司押標金不足，由次低標之皇堡公司得標，傅智麟自無須於明揚公司之廠商資格
審查表背面為四張支票金額之註記，而留下犯罪證據。皇堡公司負責人徐秋蓮當天參
與觀音鄉二件工程投標，所提押標金均為一張，並無押標金採多張方式繳納以利舞弊
之情事。證人葉國煌、傅智麟於原審均證稱：投標案之開標一般均由鄉公所秘書主持
，秘書臨時不在時，才找建設課長主持，本件開標前十分鐘左右，請秘書開標，當天
未找到秘書，請示主計室主任後，由建設課長即被告主持，若秘書主持，建設課長會
進行有關業務疑義之說明等語。足見被告尚無從事先預見秘書會不在並由其主持會議
，而預先與廠商謀議，以抽掉支票方式舞弊圖利廠商，自不得以臆測之詞，認有此事
先謀議。至於被告經法務部調查局實施測謊結果，雖呈情緒波動反應，研判係說謊，
然測謊結果每因受測人生理、心理狀態，及因關切自身刑責而影響其準確性，不得據
此為論罪之唯一證據。本件既查無積極證據足以證明被告有抽掉系爭十萬元支票以圖
利皇堡公司犯行，尚難以臆測之方法推定被告犯罪，因認不能證明被告有公訴意旨所
指之圖利犯行，因而維持第一審諭知被告無罪之判決，駁回檢察官在第二審之上訴，
已詳細說明其論斷之理由，所為論斷，亦有卷內資料足憑，從形式上觀察，並無違背
法令之情形存在。查桃園縣觀音鄉公所有在觀音鄉郵局申請信箱供投標用，開標前會
至郵局拿取信箱內廠商投標資料等情，已據傅智麟於原審九十一年十月二十五日調查
時供證在卷，並有觀音鄉公所工程招標公告在卷可憑，檢察官上訴意旨以簡清吉如於
開標當日上午所寄投標資料，第二天才能到達鄉公所，認簡清吉所稱開標當日上午才
郵寄標單等情，有瑕疵為不足採，尚有誤會；又簡清吉係稱「其至農會補一張十萬元
支票，本要連同其他三張支票及標單郵寄鄉公所投標，但此十萬元支票忘了放入郵寄
」，並非謂「開標當日上午已將此十萬元支票寄出投標，又發現放在口袋之皮夾內」
，上訴意旨以簡清吉既稱早上才郵寄，怎可能仍會將十萬元支票放口袋內，認其供詞
有瑕疵，亦有誤會。證人簡清吉於八十九年五月二日法務部調查局北機組調查時，雖
供稱：伊為系爭工程之投標，於八十七年十二月八日及九日共準備四張共五十二萬之
支票作為押標金，於八十七年十二月九日向觀音郵局投遞標單等語，但簡清吉同時並
稱：「……，於是向秘書詢問為何我的投標金低於皇堡公司，卻未得標，秘書表示係
因押標金不足，僅有四十二萬元，但我明明押標金準備了五十二萬元，怎會只有四十
二萬元，後來我才在皮夾中找到十萬元之支票，原來是我忘記放入投標信封中，是我
的疏忽，我也有向秘書道歉。」等語，足證簡清吉此部分之供述與其於偵、審中之供
詞相符，均稱十萬元支票忘了放入標單內投遞。上訴意旨僅引簡清吉上述部分供詞，
謂簡清吉於法務部調查局人員訊問時已指證五十二萬元之四張支票（即包括系爭十萬
元支票）均已寄出投標，此係不利被告之供述，原審未予採納，又未說明其理由，為
違法云云，顯非依據卷內全部資料執為指摘之合法上訴理由。至於傅智麟、簡清吉之
供詞、傅智麟在廠商資料審查表背面之註記等卷內資料，何以不足以證明被告有抽掉
系爭十萬元支票，以圖利皇堡公司犯行，原判決已詳其理由，上訴意旨就原審認事
、採證職權之合法行使，依憑己見，任意指摘為違法，殊與法律規定得為第三審上訴
理由之違法情形不相適合，衡以前開說明，其上訴為違背法律上之程式，應予駁回。
據上論結，應依刑事訴訟法第三百九十五條前段，判決如主文。
中      華      民      國    九十二    年      三      月    二十七    日
                              最高法院刑事第七庭
                                  審判長法官  張  信  雄
                                        法官  賴  忠  星
                                        法官  張  清  埤
                                        法官  呂  永  福
                                        法官  林  開  任
      右正本證明與原本無異
                                              書  記  官
中      華      民      國    九十二    年      四      月      四      日


司法院資訊處製作；財團法人民間司法改革基金會備份。
